【裁判字號】    96,訴,385
【裁判日期】    970131
【裁判案由】    分割共有物
【裁判全文】
臺灣嘉義地方法院民事判決               96年度訴字第385號
原      告  己○○
被      告  甲○○
            乙○○
            丁○
上   1  人
訴訟代理人  戊○○
上列當事人間請求分割共有物事件，本院於民國97年1月18日言
詞辯論終結，判決如下：
  主  文
兩造共有坐落嘉義縣朴子市○○○段六六號土地，面積零點四八
０八七五公頃；同段六六之一號土地，面積一點四六五七七九公
頃，其分割方法如下：如附圖所示，上開六六號土地A部分面積
零點三二二一一九公頃分歸原告取得；B部分面積零點一五八七
五六公頃分歸被告甲○○、乙○○、丁○取得，並按應有部分分
別為二七０分之六六、十分之一、九十分之二二比例維持共有；
上開六六之一號土地如附圖C部分面積零點四七八一七二公頃分
歸原告取得、D部分面積零點九八七六０七公頃分歸被告甲○○
、乙○○、丁○取得，並按應有部分分別為二七０分之六六、十
分之一、九十分之二二比例維持共有。
原告其餘之訴駁回。
訴訟費用由原告負擔九十分之三七、被告甲○○負擔二七０分之
六六、被告乙○○負擔十分之一、被告丁○負擔九十分之二二。
  事實及理由
一本件被告乙○○經合法通知，未於最後言詞辯論期日到場，核
  無民事訴訟法第386條所列各款情形，爰依原告之聲請，由其
  一造辯論而為判決。
二原告主張：坐落嘉義縣朴子市○○○段66號土地，登記面積0.
  4875公頃（下稱系爭66號土地），同段66-1號土地，登記面積
  1.4874公頃（下稱系爭66-1號土地）為兩造共有，原告應有部
  分均90分之37、被告甲○○應有部分均270分之66、被告乙○
  ○應有部分10分之1、被告丁○應有部分90分之22，上開土地
  並無不能分割之原因，兩造亦無不分割之約定，依民法第823
  條規定，請求分割。又經測量結果，系爭66號土地面積為0.48
  0875公頃，系爭66-1號土地面積為1.465779公頃，請求按測量
  面積更正。聲明：(一)系爭66號土地面積更正為0.480875公頃，
  系爭66-1號土地面積更正為1.465779公頃。(二)系爭66號、66-1
  號土地准予分割，分割方法如嘉義縣朴子地政事務所（下稱朴
  子地政）民國96年12月10日朴地測字第0960006877號函檢附複
  丈成果圖（下稱附圖）所示，系爭66號土地如附圖A部分面積0
  .322119公頃分歸原告取得；B部分面積0.158756公頃分歸被告
  甲○○、乙○○、丁○取得，並按原登記應有部分比例維持共
  有；將系爭66-1號土地如附圖C部分面積0.478172公頃分歸原
  告取得；D部分面積0.987607公頃分歸被告甲○○、乙○○、
  丁○取得，並按原登記應有部分比例維持共有。
三被告乙○○未於最後言詞辯論期日到場，惟據其前到場暨被告
  甲○○、丁○則稱：同意分割，並同意依原告主張方法分割，
  並同意分割後被告乙○○、甲○○、丁○就分得部分按登記應
  有部分比例維持共有。
四本院之判斷：
(一)按訴訟繫屬中為訴訟標的之法律關係，雖移轉於第三人，於訴
  訟無影響，民事訴訟法第254條第1項前段定有明文。又所謂於
  訴訟無影響，係指原告或被告不因為訴訟標的之法律關係移轉
  於第三人，而影響關於為訴訟標的法律關係之要件而言（最高
  法院44年臺上字第1039號判例要旨參照）。經查，原告起訴時
  ，系爭66號、66-1號土地為兩造共有，嗣被告甲○○於訴訟繫
  屬中，於96年5月21日，將其共有系爭66號土地應有部分270分
  之66移轉予訴外人丙○○，有土地登記謄本3份在卷可稽，且
  訴外人丙○○亦到庭陳述其不聲請承當訴訟等語（見本院96年
  11月14日言詞辯論筆錄），是本件關於為訴訟標的法律關係之
  要件，仍不得因而指為有欠缺，合先敘明。
(二)次按分割共有物乃為消滅物之共有狀態，以利土地之融通及增
  進經濟效益，是除非因物之使用目的不能分割，或契約訂有不
  分割之期限，否則各共有人得隨時請求分割共有物，此觀諸民
  法第823條第1項規定自明。又按每宗耕地分割後每人所有面積
  未達0.25公頃者，不得分割。但本條例89年1月4日修正施行前
  之共有耕地，得分割為單獨所有，農業發展條例第16條第1項
  第4款亦定有明文。經查，原告主張系爭66號、66-1號土地為
  兩造所共有，原告應有部分均90分之37、被告甲○○應有部分
  均270分之66、被告乙○○應有部分10分之1、被告丁○應有部
  分90分之22，並無不能分割之原因，兩造亦無不分割之約定等
  情，業據其提出土地登記謄本為證，復為被告所不爭執。又系
  爭66號土地地目田，使用分區為特定專用區，系爭66-1號土地
  地目養，使用分區為一般農業區，屬農業發展條例第3條第11
  款規定之耕地等情，有前揭土地登記謄本、朴子地政96年1月1
  8日函在卷可稽。另被告甲○○、乙○○、丁○分別於66年5月
  5日、68年4月9日、77年7月20日登記為系爭66號土地之共有人
  ，分別於70年6月2日、70年6月2日、77年7月20日登記為系爭
  66-1號土地共有人，而原告固於95年7月21日始登記為系爭66
  號、66-1號土地之共有人，然依前揭登記謄本被告歷次取得權
  利範圍之記載，堪認原告之前手於農業發展條例89年1月4日修
  正施行前即取得系爭66號、66-1號土地之應有部分，故依上開
  農業發展條例之規定，原告自得請求分割。從而，依前揭規定
  ，原告本於系爭土地共有人之地位訴請裁判分割，即屬有據。
(三)再按定共有物之分割方法，應由法院依民法第824條規定，以
  原物分配於各共有人，或變賣共有物，以價金分配於各共有人
  ，以原物為分配時，如共有人中有不能按其應有部分受分配者
  ，得以金錢補償之；另分割方法，法院除可自由裁量，亦應參
  酌當事人之聲明、共有物之性質、使用現況、價格、經濟效用
  及全體共有人之利益等因素，而為適當之分配，要以維持全體
  共有人之公平為標準。再按法院裁判分割共有土地時，部分共
  有人仍願維持共有關係者，應准該部分共有人成立新共有關係
  （最高法院69年度臺上字第1831號判例要旨參照）。經查：1.
  系爭66號土地呈南北長條狀，東側隔水溝與道路相鄰，系爭66
  -1號土地除東北方呈長條狀外，其餘大致方正，可經由西南方
  巷道對外交通，又其上現設置魚塭及平房，平房破損，保存價
  值甚低等情，業經本院會同朴子地政人員勘測現場屬實，製有
  勘驗筆錄、附圖及現場照片附卷可稽，應堪認定。2.被告均同
  意分割後，繼續按原登記應有部分比例保持共有，且兩造均主
  張依附圖方法分割，亦即系爭66號土地如附圖A部分面積0.322
  119公頃分歸原告取得、B部分面積0.158756公頃分歸被告甲○
  ○、乙○○、丁○取得，並按原登記應有部分比例保持共有；
  系爭66-1號土地C部分面積0.478172公頃分歸原告取得、D部分
  面積0.987607公頃分歸被告甲○○、乙○○、丁○取得，並按
  原登記應有部分比例保持共有（見本院96年12月21日言詞辯論
  筆錄），又原告分得附圖A、C部分位置相連，便於利用，且原
  告表示可自行設置設備跨越東側水溝對外交通（見本院96年12
  月4日勘驗筆錄），另被告分得附圖所示B、D部分位置相連，
  亦便於利用，且可經由西南方巷道對外通行，又兩造就上開分
  得面積均係按系爭66號、66-1號土地應有部分比例合計計算（
  見本院96年12月4日勘驗筆錄），尚屬公平，是本院綜合上情
  ，認以附圖所示方法分割，應屬適當，爰判決如主文第1項所
  示。
(四)末按複丈發現錯誤者，除有原測量錯誤純係技術引起者或抄錄
  錯誤者，得由登記機關逕行辦理更正外，應報經直轄市或縣（
  市）主管機關核准後始得辦理。前項所稱原測量錯誤純係技術
  引起者，係指原測量錯誤純係觀測、量距、整理原圖、訂正地
  籍圖或計算面積等錯誤所致，並有原始資料可稽；所稱抄錄錯
  誤指錯誤因複丈人員記載之疏忽所引起，並有資料可資核對。
  地籍測量實施規則第232條定有明文。故土地面積與土地登記
  簿所載不符，如係純由測量錯誤或技術引起之錯誤，地政機關
  得於發現錯誤時，逕為辦理更正登記。如屬上開以外之原因所
  致者，法院亦可參考地政機關實測所得之面積判決分割，並於
  理由欄敘明面積不符之情節，待判決確定後，再由當事人持判
  決逕向地政機關申請一併為更正與分割之登記，自毋庸由當事
  人追加聲明請求更正共有土地之面積後，法院始為分割共有物
  之判決，如當事人追加聲明請求更正共有土地面積，為欠缺權
  利保護必要，應以無理由判決駁回（最高法院93年度臺上字第
  1635號判決、臺灣高等法院臺南分院92年度上字第38號判決亦
  同此旨）。經查，系爭66號土地登記面積0.4875公頃、系爭66
  -1號土地登記面積1.4874公頃，經本院履勘現場，並囑託朴子
  地政測量，經朴子地政測量人員核算地籍圖上面積分別為系爭
  66號土地面積0.480875公頃、系爭66-1號土地面積1.465779公
  頃，依地籍測量實施規則第243條規定，理應連同判決面積更
  正登記，固為附圖所載明。然依證人即朴子地政測量人員蔡忠
  孝於本院審理時到庭證稱：本件分割面積應以圖為準，因實地
  面積與地籍圖一致，依照地籍測量實施規則第232條更正對周
  遭土地並無影響等語，且證人蔡忠孝前揭證詞亦為原告與被告
  甲○○、丁○對證人蔡忠孝所不爭執（均見本院97年1月18日
  言詞辯論筆錄），另被告告乙○○對以地籍圖面積計算分割方
  案面積亦表示無意見（見本院96年12月21日言詞辯論筆錄），
  則依前揭說明，本件系爭66號、66-1號土地登記面積與地籍原
  圖面積不符，並不影響本院之判決分割，本院以土地實際面積
  判決分割，兩造不僅可辦理分割登記，並可辦理登記簿上面積
  之更正。從而，原告追加聲明請求更正面積，自屬欠缺權利保
  護必要，應予駁回。
五末按因共有物分割、經界或其他性質上類似之事件涉訟，由敗
  訴當事人負擔訴訟費用顯失公平者，法院得酌量情形，命勝訴
  之當事人負擔其一部，民事訴訟法第80條之1定有明文。又分
  割共有物之訴，係合兩造之必要共同訴訟，原、被告之間本可
  互換地位，本件原告起訴雖於法有據，但被告之應訴實因訴訟
  性質所不得不然，故所為抗辯自為伸張或防衛權利所必要，是
  以本院認本件之訴訟費用應由兩造按其應有部分之比例分擔，
  較為公允，爰諭知如主文第2項所示。
六據上論結，本件原告之訴一部為有理由，一部為無理由，依民
  事訴訟法第385條第1項前段、第79條、第80條之1，判決如主
  文。
中    華    民    國    97    年     1    月    31    日
                  民事第二庭  法  官  蘇雅慧
正本係照原本作成。
如不服本判決，應於送達後20日內，向本院提出上訴狀並表明上
訴理由，如於本判決宣示後送達前提起上訴者，應於判決送達後
10日內補提上訴理由書（須附繕本）。
中    華    民    國    97    年    1    月    31    日
                              書記官  劉昀匊


司法院資訊處製作；財團法人民間司法改革基金會備份。
